臺灣高雄地方法院民事裁定　　　　　　 96年度家聲字第376號
聲　請　人　甲○○
上聲請人聲請變更子女姓氏事件，本院裁定如下：
    主  文
准予變更聲請人之子乙○○（男，民國○○年○ 月○○日生，身分證
統一編號：Ｚ000000000號）之姓氏為母姓「楊」。
程序費用新臺幣壹仟元由聲請人負擔。
    理  由
一、本件聲請意旨略以：聲請人甲○○之夫龔其財於民國94年10
    月10日死亡，因聲請人無其他兄弟，且聲請人之養母楊不纏
    為楊氏族系唯一之養女，聲請人與龔其財約定婚後所生2 子
    龔萬千（63年12月1 日生）及乙○○（65年2 月22日生），
    均從母姓，詎婚後龔其財認領上開2 子，卻私下將子女姓氏
    變更為父姓，造成聲請人之養母不能諒解，以致不相往來，
    聲請人之子乙○○自幼與其外婆即聲請人養母楊不纏感情甚
    篤，茲乙○○體念聲請人無兄弟男嗣，對其外婆造成不能祭
    拜祖先香火中斷之遺憾，又對其父龔其財違背信約且因病身
    故，深恐乃此因果所肇致，若維持乙○○仍冠父姓，對其心
    裡確有恐懼不安之影響，為不利乙○○之事實，另其外婆有
    1 間房屋欲過戶予更改母姓後之乙○○，若無法改從母姓亦
    不利於乙○○等情，爰由其母即聲請人出面聲請鈞院准予將
    子女乙○○之姓氏變更為母姓等語（見本院卷第3 、16頁）
    。
二、按「有父母一方死亡者，且有事實足認子女之姓氏對其有不
    利之影響時，父母之一方或子女得請求法院宣告變更子女之
    姓氏為父姓或母姓」民法第1059條第4 項第2 款定有明文。
三、經查：聲請人上開主張，業據其到庭陳述綦詳（見本院卷第
    12頁），並提出乙○○、聲請人之戶籍謄本各1 份、養母楊
    不纏之舊簿全戶戶籍謄本1 份為證（見本院卷第5 、6 、15
    頁），復有本院依職權調取之龔其財戶籍資料1 份附卷可稽
    （見本院卷第17頁），且經證人即聲請人之子乙○○到庭證
    稱：「我同意聲請人聲請把我的姓氏改從母姓，因為我母親
    及母親的養母都是招贅，但是我父親未認領之前我是從母姓
    ，後來父親認領我之後才從父姓。姓母姓或是父姓我都可以
    ，只是我母親這邊有神主牌位要拜，有祖先牌位，母親這邊
    沒有其他兄弟，家父生前本來同意我從母姓，但是後來又反
    悔。」等語明確（見本院卷第13頁），堪認屬實。本院認為
    無論聲請人之子乙○○從父姓或從母姓，固均不影響所謂「
    香火之傳承交代」，姓氏僅是舊時代為區分後代子孫奉祀先
    人之簡易區別，且隱含重男輕女之意，亦即應著重於祭祀先
    人之誠心真意而非姓氏，本件聲請人縱為父姓若仍奉祀母方
    先人，就母方先人而言，亦已享祀，然此舊時代習俗之影響
    仍未能完全免除，且以聲請人之子乙○○與母系親屬感情甚
    篤，參以其父龔其財本有同意乙○○從母姓嗣又反悔之糾葛
    ，以及乙○○亦同意改從母姓等情，聲請人及乙○○既均能
    體認聲請人並無兄弟男嗣對其養母暨外婆楊不纏所造成之遺
    憾，乙○○情感上又能認同依附於母方親人，維持其冠父姓
    ，對其心理確有不利，是認有變更為母「楊」姓之必要。是
    本件聲請，為有理由，應予准許，爰宣告變更乙○○之姓氏
    為母姓「楊」。
四、程序費用負擔之裁判依據：本件係無相對人之非訟事件，應
    依非訟事件法第21條第1 項、第24條第1 項，裁定如主文第
    二項所示。
中　　華　　民　　國　　96　　年　　11　　月　　28　　日
                  家事法庭法　官　林建鼎
以上正本係照原本作成。
如對本裁定抗告，須於裁定送達後10日內向本院提出抗告狀，並
繳納抗告費新臺幣1,000 元。
中　　華　　民　　國　　96　　年　　11　　月　　28　　日
                          書記官　洪敏芳
